【裁判字號】    97,交聲,2301
【裁判日期】    970829
【裁判案由】    聲明異議
【裁判全文】
臺灣臺中地方法院交通事件裁定        97年度交聲字第2301號
原處分機關  交通部公路總局臺中區監理所豐原監理站
受處分人    甲○○
上列受處分人因違反道路交通管理處罰條例案件，對於交通部公
路總局臺中區監理所豐原監理站九十七年八月一日所為之處分（
豐監稽違字第裁六三－Ｚ00000000號裁決書），聲明異
議，本院裁定如下：
    主  文
原處分關於罰鍰新臺幣肆萬玖仟伍佰元及吊扣職業聯結車駕駛執
照拾貳個月部分撤銷。
前項撤銷部分，甲○○不罰。
    理  由
一、原處分機關略以：本件受處分人甲○○於民國九十五年十月
    十九日晚間七時五十九分許，酒後駕駛車牌號碼ＡＭ－五七
    二○號自用小客車，行經國道一號公路南下一百六十二‧六
    公里處，為警攔檢並測得其呼氣酒精濃度達每公升○‧七八
    毫克，經國道公路警察局第三警察隊泰安分隊員警以違反道
    路交通管理處罰條例第三十五條第一項第一款之規定，製開
    違反道路交通管理事件通知單（單號：Ｚ00000000
    號）舉發，刑事部分業經臺灣臺中地方法院檢察署檢察官九
    十五年度速偵字第三九五○號處分書為緩起訴處分，並於九
    十六年十一月十五日緩起訴期間期滿實質確定在案，交通部
    公路總局臺中區監理所豐原監理站遂於九十七年八月一日以
    豐監稽違字第裁六三－Ｚ00000000號裁決書，裁處
    其罰鍰新臺幣（下同）四萬九千五百元整，吊扣駕駛執照十
    二個月（領有職業聯結車駕照），施以道安講習，於法並無
    不合等語。
二、本件受處分人則以：道路交通管理處罰條例第六十八條業已
    刪除吊扣各級駕照，因駕駛自小客車違規被吊扣職業大客車
    駕駛執照為裁罰不當；且吊扣職業聯結車駕駛執照將影響其
    駕駛其他車輛，請求撤銷原處分關於吊扣職業聯結車駕駛執
    照一年部分，另為適當處分等語。另有關罰鍰四萬九千五百
    元整部分，稱伊於事後遭受臺灣臺中地方法院檢察署檢察官
    緩起訴處分及上開罰鍰，受有兩種處罰，實有違誤，依法提
    出異議等語。
三、按汽車駕駛人飲用酒類或其他類似物後，其吐氣所含酒精濃
    度超過每公升○‧二五毫克，不得駕車；駕駛汽車經測試檢
    定酒精濃度超過標準，處汽車駕駛人罰鍰一萬五千元以上六
    萬元以下，並當場移置保管該汽車及吊扣駕駛執照一年，因
    而肇事致人受傷者，並吊扣駕駛執照二年，道路交通安全規
    則第一百十四條第二款、道路交通管理處罰條例第三十五條
    第一項第一款分別定有明文。又汽車駕駛人，有道路交通管
    理處罰條例第三十五條第一項規定之情形者，應接受道路交
    通安全講習，該條例第二十四條第一項第二款，亦定有明文
    。復按道路交通管理處罰條例第六十八條業於九十四年十二
    月十四日修正，並自九十五年三月一日施行，依修正前之道
    路交通管理處罰條例第六十八條規定：「汽車駕駛人，因違
    反本條例及道路交通安全規則之規定，受『吊扣或』吊銷駕
    駛執照處分時，『吊扣或』吊銷其持有各級車類之駕駛執照
    。」，而修正後之道路交通管理處罰條例第六十八條規定：
    「汽車駕駛人，因違反本條例及道路交通安全規則之規定，
    受吊銷駕駛執照處分時，吊銷其持有各級車類之駕駛執照。
    」此一條文修正之原因乃係舊法將違法或違規駕駛人所持有
    各級車類之駕駛執照一併吊扣或吊銷失之苛酷，影響人民工
    作及生活甚鉅，故依修正後道路交通管理處罰條例第六十八
    條之規定，受吊扣駕駛執照處分時，不再吊扣其持有各級車
    類之駕駛執照，僅於受吊銷駕駛執照處分時，始吊銷其持有
    各級車類之駕駛執照，而限縮原條文之適用範圍；故依修正
    後道路交通管理處罰條例第六十八條之規定，受吊扣駕駛執
    照處分時，不再吊扣其持有各級車類之駕駛執照，僅於受吊
    銷駕駛執照處分時，始吊銷其持有各級車類之駕駛執照。再
    者，一行為同時觸犯刑事法律及違反行政法上義務規定者，
    依刑事法律處罰之。但其行為應處以「其他種類行政罰」或
    得沒入之物而未經法院宣告沒收者，亦得裁處之。前項行為
    如經不起訴處分或為無罪、免訴、不受理、不付審理之裁判
    確定者，得依違反行政法上義務規定裁處之。本法所稱「其
    他種類行政罰」，指下列裁罰性之不利處分：限制或禁止行
    為之處分：限制或停止營業、「吊扣證照」、命令停工或停
    止使用、禁止行駛、禁止出入港口、機場或特定場所、禁止
    製造、販賣、輸出入、禁止申請或其他限制或禁止為一定行
    為之處分。行政罰法第二十六條、第二條第一款亦有明定。
    惟依九十五年二月五日正式施行之行政罰法第二十六條第一
    項規定：「一行為同時觸犯刑事法律及違反行政法上義務規
    定者，依刑事法律處罰之。但其行為應處以其他種類行政罰
    或得沒入之物而未經法院宣告沒收者，亦得裁處之。」，此
    乃一行為同時造成刑罰法律與行政秩序罰規定發生競合適用
    之關係時，基於「一事不二罰」之法理，經由立法程序確立
    應以刑罰優先為原則，避免行為人承受過度且重複之處罰。
    此觀該條立法理由明確揭示：「一行為同時觸犯刑事法律及
    違反行政法上義務規定時，由於刑罰與行政罰同屬對不法行
    為之制裁，而刑罰之懲罰作用較強，故依刑事法律處罰，即
    足資警惕時，實無一事二罰再處行政罰之必要。且刑事法律
    處罰，由法院依法定程序為之，較符合正當法律程序，應予
    優先適用。但罰鍰以外之沒入或其他種類行政罰，因兼具維
    護公共秩序之作用，為達行政目的，行政機關仍得併予裁處
    ，故為第一項但書規定。」，其理益明。是以前揭行政罰法
    中刑事法律處罰優先且不再處以行政秩序罰之目的，既係因
    為行為人已接受刑罰而足資警惕，且已發生懲罰之作用，即
    無使行為人陷於雙重處罰之不利益，則關於刑事法律處罰之
    範圍自應採取實質認定，凡刑事實體法或程序法中所規定客
    觀上剝奪行為人生命、自由、財產權利，主觀上亦因制裁之
    嚴厲性、痛苦性，其強度足以造成心理強制而間接達成矯正
    教化目的之處遇手段，皆應納入其中，而不以形式上符合刑
    法第三十二條至第三十四條所定主刑及從刑種類者為限，始
    與前揭法律規範之意旨相符。
四、經查：
  (一)本件受處分人於九十五年十月十九日晚間七時五十九分許，
    酒後駕駛車牌號碼ＡＭ－五七二○號自用小客車，行經國道
    一號公路南下一百六十二‧六公里處，為警攔檢並測得其呼
    氣酒精濃度達每公升○‧七八毫克，經警舉發「酒後駕車」
    之違規，並經臺灣臺中地方法院檢察署檢察官於九十五年十
    月二十二日以九十五年度速偵字第三九五○號處分書為緩起
    訴處分，其期間為一年，受處分人應於收受緩起訴處分命令
    通知書之日起一個月內，向財團法人臺灣兒童暨家庭扶助基
    金會臺中市分事務所支付六萬元，而受處分人於期限內已支
    付上述緩起訴處分金，且緩起訴期間業於九十六年十一月十
    五日實質確定，未經撤銷等情，有臺中市警察局舉發違反道
    路交通管理事件通知單影本（單號：Ｚ00000000號
    號）、上開緩起訴處分書影本及財團法人臺灣兒童暨家庭扶
    助基金會臺中市分事務所（臺中家扶中心）緩起訴處分金收
    據影本，及臺灣高等法院被告前案紀錄表在卷可稽，是受處
    分人於上揭時、地，確有裁決書所載之違規事實，且其酒醉
    駕車刑事部分業經臺灣臺中地方法院檢察署檢察官為緩起訴
    處分實質確定在案。
  (二)按依行政罰法第二十六條之立法理由觀之：「一行為同時觸
    犯刑事法律及違反行政法上義務規定時，由於刑罰與行政罰
    同屬對不法行為之制裁，而刑罰之懲罰作用較強，故依刑事
    法律處罰，即足資警惕時，實無為一事二罰再處行政罰之必
    要。且刑事法律處罰，由法院依法定程序為之，較符合正當
    法律程序，應予優先適用。但罰鍰以外之沒入或其他種類行
    政罰，因兼具維護公共秩序之作用，為達行政目的，行政機
    關仍得『併與裁處』」。故在處罰目的且處罰方式相同時，
    若依刑事法律處罰，即足資警惕時，實無為一事二罰再處行
    政罰之必要。又刑事訴訟法第二百五十三條之二規定，檢察
    官為緩起訴處分，得命被告於一定期間內履行「向指定之公
    益團體支付一定之金額」，此一命被告為金錢給付的部分，
    應得被告之同意。命被告為金錢給付部分，並得為民事強制
    執行名義。檢察官課被告以上之負擔，由於此負擔雖非「刑
    罰」，但性質上可謂實質的制裁，且造成被告權利受限制的
    影響。則受處分人上開違反刑事法律禁止規範之犯罪事實既
    已明確，僅因檢察官採取緩起訴處分之替代性刑事處遇手段
    ，未將該案逕行起訴或聲請簡易判決處刑，致其後適用之刑
    事訴訟程序有所區別，然就受處分人負有支付一定金額予檢
    察官指定機構之義務觀察，其如未在上開指定期間內確實履
    行義務，依刑事訴訟法第二百五十三條之三第一項第三款之
    規定，受處分人將遭受撤銷緩起訴處分之不利益；反之，倘
    其確實遵守並履行各項緩起訴條件，除非合於刑事訴訟法第
    二百六十條所定情形之一，否則受處分人即無再就同一案件
    遭受刑事訴追之虞。從而，受處分人已因上開緩起訴處分而
    剝奪其財產權，主觀上前揭金錢給付義務亦具有強制性、懲
    罰性，雖不若易科罰金係以支付金錢作為自由刑之替代，惟
    經由緩起訴處分條件之履行使其免於遭檢察官發動起訴程序
    ，仍具有替代刑罰之效果，廣義而言，應屬前揭所稱之「實
    質刑事法律處罰」，而有行政罰法第二十六條第一項「一事
    不二罰」規定之適用。又法務部九十五年五月二十五日法律
    字第○九五○七○○三九三號函雖謂：行政罰法第二十六條
    第二項所稱「不起訴處分」包括「緩起訴處分」在內等語，
    惟該項乃例外得裁處行政秩序罰之補充規定，參諸該條文係
    將「不起訴處分」、「無罪」、「免訴」、「不受理」、「
    不付審理」等不能證明刑事被告犯罪或未曾使其實際接受刑
    罰之情形逐一臚列，顯然與該條第一項所指發生處罰競合之
    前提要件尚有未合，故有第二項仍依違反行政法上義務規定
    裁處之必要。本件緩起訴處分既非不能證明行為人之犯罪事
    實，且有支付一定金額之實質處罰，自與上開行政罰法第二
    十六條第二項列舉之不起訴處分等情形迥然有別，仍無從遽
    為比擬而為相同之處置。如若不然，則刑事被告如經法院循
    審判程序判處罰金或得以易科罰金之拘役或有期徒刑，均得
    以援用行政法罰第二十六條第一項之規定，免於處以行政秩
    序罰之雙重不利益；至於藉由緩起訴處分而節省司法資源者
    ，在基於實質懲罰目的而其財產權遭受剝奪之餘，卻仍需繳
    納一定金額之行政罰鍰，其結果勢必降低刑事被告接受緩起
    訴處分之意願，而反噬緩起訴處分替代繁複刑事審判程序之
    制度性機能。準此以言，行政罰法第二十六條第二項既未將
    緩起訴處分列舉其中，本於「例外規定從嚴解釋」之法理及
    前揭說明，自不能將條文中「不起訴處分」之範圍，擴及於
    性質顯不相同之「緩起訴處分」，且亦非得以具體個案中比
    較當事人實質上是否影響其財產權利（緩起訴可能係無負擔
    之緩起訴，而緩刑亦可能無負擔，惟均不影響其刑事處分之
    性質），或其影響當事人財產權利之輕重比較，憑為有無前
    揭行政罰法「一事不二罰」規定適用之標準。而道路交通管
    理處罰條例第三十五條所規定之裁處，含有罰鍰與吊扣駕照
    之處分，二者分屬行政罰法中之裁罰，有對於過去違反義務
    行為處罰之「秩序罰」（指罰鍰），以及對於預防將來再犯
    危險之「管制罰」（指吊扣駕照）；前者對於過去義務違反
    而為秩序罰之目的，與刑事制裁酒醉駕車所欲達到保護交通
    安全之目的相同，二者既為相同之目的，則處以較重之刑事
    制裁為已足，自無重複處罰行政罰之必要。本件對於性質相
    同之金錢裁罰，已依懲罰作用較強之刑事法律制裁後，即無
    再依行政法為相同處罰之理。原處分機關就此未予詳查，據
    予裁罰，尚有未洽。本件就此部分之異議為有理由，原處分
    應予撤銷。
  (三)至原處分關於吊扣駕駛執照一年部分，受處分人之違規行為
    係發生於九十五年十月十九日，自應依修正後之道路交通管
    理處罰條例第六十八條裁處。且修正後道路交通管理處罰條
    例第六十八條之規定，既將「吊扣」等字刪除，是依前開說
    明，駕駛人受吊扣駕駛執照處分時，不再吊扣其持有各級車
    類之駕駛執照，故原處分機關於作成吊扣駕駛執照處分時，
    應就行為人所應吊扣之駕駛執照種類予以限定，始符合依法
    行政原則。是依前述受處分人依法所受之處分應為限制其駕
    駛自用小客車之權利，而受處分人持有之駕駛執照為職業聯
    結車駕駛執照，且其係以駕駛聯結車為業，亦未領有自用小
    客車駕駛執照，自無從繳交自用小客車駕駛執照可供吊扣，
    若因受處分人無自用小客車駕駛執照可供吊扣，而吊扣受處
    分人之職業聯結車駕駛執照，此舉顯然將剝奪受處分人駕駛
    職業聯結車之權利，對受處分人之工作權造成極大之損害，
    有違比例原則，復與現行之道路交通管理處罰條例第六十八
    條之規定未合，故受處分人此部分異議理由，自屬可採。綜
    上所述，有關裁處吊扣受處分人職業聯結車駕駛執照十二個
    月之裁罰部分，因受處分人本件係駕駛自用小客車違規，本
    應吊扣其自用小客車駕駛執照，然依新修正之道路交通管理
    處罰條例第六十八條規定，尚不得吊扣其現尚有效之其他各
    級駕駛執照，原處分機關未審酌新修正之法律規定，而作成
    吊扣受處分人職業聯結車駕駛執照之處分，即非合法。從而
    ，本件異議為有理由，爰撤銷原處分關於吊扣職業聯結車駕
    駛執照十二個月部分。又本件原應裁處吊扣受處分人之自用
    小客車駕駛執照，惟受處分人並無自用小客車駕駛執照可供
    吊扣，是無論係發回原處分機關就此重為裁處，或係由本院
    自行予以裁處，因所為之裁處內容事實上不能執行，依行政
    程序法第一百十一條第三款規定，仍屬無效，最終結果與逕
    予諭知受處分人不罰無異，為免案懸不決，徒增原處分機關
    與受處分人之困擾，因而就上開撤銷部分，諭知受處分人不
    罰。
  (四)至於原處分關於施以道安講習部分，則係預防將來再犯危險
    之管制罰，具有維護公共利益之性質，而有別於前揭針對已
    發生違規事實科處罰鍰之行政秩序罰，不論依行政罰法第二
    十六條第一項但書或同條第二項，原處分機關均得依道路交
    通管理處罰條例第三十五條第一項第一款予以裁處，且受處
    分人並未就此部分為異議，附此敘明。
五、據上論斷，應依道路交通管理處罰條例第八十七條第二項，
    道路交通案件處理辦法第十九條，裁定如主文。
中    華    民    國    97    年    8     月    29    日
                  刑事第十三庭  法  官  黃裕仁
上正本證明與原本無異。
如不服本裁定，應於送達後五日內，向本院提出抗告狀。
                                書記官  何惠文
中    華    民    國    97    年    8     月    29    日


司法院資訊處製作；財團法人民間司法改革基金會備份。
